【裁判字號】    90,簡上,17
【裁判日期】    900515
【裁判案由】    拆屋交地
【裁判全文】
臺灣基隆地方法院民事判決    九十年度簡上字第一七號
    原    告  子○○
              丑○○
              辛○○
              癸○○
              壬○○
    被    告  蔡寶綢
    訟代理人  蔡展羽
    被    告  乙○○
              甲○○
              丁○○
              己○○
              戊○○
              庚○○
    人        丙○○
右當事人間請求返還房屋事件，本院判決如左：
    主      文
被告乙○○、甲○○、丁○○、己○○、戊○○、庚○○、丙○○應將坐落台北縣瑞
芳鎮○○段三五一地號土地上如附圖斜線部分面積貳拾．玖柒平方公尺之建物拆除後
，將前開土地返還原告。
原告其餘之訴駁回。
訴訟費用由被告乙○○、甲○○、丁○○、己○○、戊○○、庚○○、丙○○負擔二
分之一、餘由原告負擔。
本判決第一項於原告之新台幣貳拾萬元為被告乙○○、甲○○、丁○○、己○○、戊○○、庚○○、丙○○供擔保後，得為假執行。
原告其餘假執行之聲請駁回。
    理由要領
一、本件被告乙○○、己○○、戊○○、庚○○、丙○○經合法通知，未於最後言詞
    辯論期日到場，核無民事訴訟法第三百八十六條所列各款情形，爰依原告之聲請
    ，由其一造辯論而為判決。
二、按訴狀送達後，原告不得將原訴變更或追加他訴，但經被告同意或不甚礙被告之
    防禦及訴訟終結者，不在此限，又被告於訴之變更或追加無異議而為本案之言詞
    辯論者，視為同意變更或追加，此規定並準用於簡易訴訟程序，民事訴訟法第二
    百五十五條第一項第一款、第七款、第二項及第四百三十六條第二項分別定有明
    文。本件原告於起訴時其訴之聲明原為：被告蔡寶綢應將坐落台北縣瑞芳鎮○○
    段三五一地號上如附圖斜線部分，面積二０．九七平方公尺之建物拆除後，將上
    開土地返還原告，嗣追加被告乙○○、甲○○、丁○○、己○○、戊○○、庚○○、丙○○等七人為被告，並擴張其訴之聲明為：被告乙○○、甲○○、丁○○
    、己○○、戊○○、庚○○、丙○○、蔡寶綢應將坐落台北縣瑞芳鎮○○段三五
    一地號上如附圖斜線部分，面積二０．九七平方公尺之建物拆除後，將上開土地
    返還原告，被告並未異議且為本案之言詞辯論，且本件訴之追加，並不甚礙被告
    之防禦及訴訟終結，依前揭說明，應屬合法，合先敘明。
三、原告起訴主張：坐落台北縣瑞芳鎮○○段三五一號地號土地（下稱系爭土地）為
    原告子○○、丑○○、辛○○、癸○○、壬○○共有，惟被告蔡寶綢擴建門牌號
    碼台北縣瑞芳鎮○○路一五二號一、二樓房屋（下稱系爭房屋）之二樓時越界占
    用系爭土地如附圖斜線部分二０．九七平方公尺之土地，被告蔡寶綢自應拆除越
    界部分之建築，將上開土地返還原告；退一步言，若系爭房屋真如被告蔡寶綢所
    述雖係向訴外人王焜耀所購買，因未辦理所有權移轉登記而仍屬訴外人即出賣人
    王焜耀所有，因其已於四十三年十一月三日死亡，其妻王寶貴亦已過世，出賣人
    王焜耀之繼承人即被告丙○○、甲○○、乙○○、丁○○、己○○，戊○○、庚○○仍應拆除越界部分之建築，將上開土地返還原告。故本於所有權人之地位，
    請求被告乙○○、甲○○、丁○○、己○○、戊○○、庚○○、丙○○、蔡寶綢
    拆屋還地。
四、被告蔡寶綢辯稱：系爭土地原為訴外人蘇桂德及蘇昇明所共有，蘇桂德自五十五
    年八月起向被告收取地租，嗣後蘇昇明於八十二年十一月八日將其應有部分出賣
    予蘇益輝，蘇益輝及蘇桂德又於八十六年六月二十一日出賣予原告等人，均未通
    知依土地法第一百零四條享有優先承買權之被王蔡寶綢，其契約自不得對抗被告
    蔡寶綢；且本件系爭房屋雖已與訴外人王寶貴訂立買賣契約，但尚未辦妥系爭房
    屋所有權移轉登記，被告蔡寶綢實無從拆屋交地；另自五十七年間迄今，系爭土
    地所有權人均未提出任何異議，被告蔡寶綢已依時效取得地上權、地役權。被告
    乙○○、甲○○、丁○○、己○○、戊○○、庚○○、丙○○則以其三十數年來
    均未居住於系爭房屋，亦未曾占用系爭房屋，於接獲本件追加起訴狀前，從不知
    系爭房屋所有權歸屬於誰、是否與其父王焜燦有所關連，系爭房屋又非登記於被
    告等人名下，其等非占有系爭房屋之人，並不能拆屋還地，原告應依民法第七百
    九十六條規定向被告蔡寶綢請求以相當之金額，購買越界部分土地，若價額有爭
    執，理應互相協調或由法院鑑定後酌定合理價格，始能解決紛爭，實不應追加其
    餘被告，且系爭房屋自三十八年存在至今，已越過五十年之時間，原告當初明知
    系爭房屋有越界建築之事實，卻不立即阻止，四、五十年後才來主張拆屋還地，
    顯然構成權利之濫用；被告等七人於收受訴狀之前，從來不知道系爭房屋登記於
    王焜耀名下，稅捐機關及相關行政機關亦從未通知被告等應辦理繼承或其他相關
    手續，被告並無任何過失；原告在自己之權利上睡覺，權利自己罹於時效等語資
    為抗辯。
五、得心證之理由
    甲、原告敗訴部分
        （一）按不動產物權，依法律行為而取得設定、喪失或變更者，非經登記不
              生效力，民法第七百五十八條定有明文。次按房屋之拆除，為一種事
              實上之處分行為，須有事實上之處分權者，始得予以拆除。
        （二）查系爭土地係原告五人所共有，系爭房屋原係訴外人王焜耀所有，被
              告蔡寶綢雖於民國五十五年間已就系爭房屋與王焜耀之妻王寶貴訂立
              買賣契約，並將系爭房屋交付與被告蔡寶綢使用，惟迄未辦理所有權
              移轉登記，系爭房屋目前仍登記為王焜耀所有，王焜耀於四十三年死
              亡，其妻王寶貴亦已過世，其等之繼承人為被告乙○○、甲○○、王
              敏哲、己○○、戊○○、庚○○及丙○○等事實，為兩造所不爭，並
              有土地登記謄本、契約書、杜賣證書、建物登記謄本、戶籍謄本及繼
              承系統表各一份附卷可稽，堪信為真實。是系爭房屋應為王焜耀、王
              寶貴之繼承人即被告乙○○、甲○○、丁○○、己○○、戊○○、王
              麗雲、丙○○公同共有，被告蔡寶綢縱然得基於買賣契約對被告王俊
              哲等人請求辦理系爭房屋所有權移轉登記，然於系爭房屋所有權移轉
              登記完竣前，僅係取得請求被告乙○○等人移轉系爭房屋所有權之債
              權，而尚未取得系爭房屋之所有權。又越界之二樓部分，係起初連同
              系爭建物一、二樓房屋主體興建時一併興建，並非嗣後由被告蔡寶綢
              擴建，此亦為被告甲○○、丁○○、蔡寶綢所自認，且越界之二樓部
              分與系爭房屋一、二樓房屋係結合為一體，其間並無任何磚牆阻隔，
              僅係以木板隔間，仍須利用系爭房屋久門戶進出，無獨立之進出通路
              ，在使用上與經濟上均無獨立性，而為系爭房屋之一部即附屬物，依
              上開說明，應由系爭房屋所有權人即為該越界之二樓部分之所有權人
              。從而，被告蔡寶綢，對於越界部分建築因非處於所有權人之地位，
              無事實上之處分權，即無拆除系爭房屋之權能，參照前揭說明，原告
              請求被告蔡寶綢拆屋還地，顯有不合。
        （三）綜上所述，原告請求被告蔡寶綢應將系爭土地如附圖斜線所示越界之
              二樓部分全部拆除，將上開土地返還原告，為無理由，應予駁回。
    乙、原告勝訴部分
        （一）系爭土地為原告五人所共有，又系爭房屋原屬訴外人王焜耀所有，嗣
              訴外人死亡，系爭房屋由訴外人王焜耀之繼承人即被告乙○○、王明
              哲、丁○○、己○○、戊○○、庚○○、丙○○公同共有，系爭房屋
              二樓越界之建築係屬系爭房屋之一部即附屬物，均如前述，而系爭房
              屋如附圖斜線所示之二樓部分占用原告所有系爭土地如附圖所示面積
              二０．九七平方公尺之土地，亦經本院勘驗現場及囑託台北縣瑞芳地
              政事務所派員測量無訛，有勘驗筆錄及如附圖所示之土地複丈成果圖
              可參，被告乙○○等七人始終無法舉證證明其有何占用系爭土地之法
              筆權源，是原告此部分之主張自堪信實。
        （二）被告乙○○等七人雖辯稱：渠等並非占有系爭土地之人，無從返還占
              有物云云。然查系爭房屋既有一部份座落於系爭土地之上，被告王俊
              哲等七人身為系爭房屋之所有權人，自屬占有人，不因其母王寶貴已
              將系爭房屋交付與被告蔡寶綢或被告乙○○等七人久未居住該址而有
              所差異，被告此部分之抗辯並不可採。
        （三）被告乙○○等人復辯稱：原告應依民法第七百九十六條越界建築之規
              定向被告蔡寶綢請求購買越界部分土地，不應向其等提起本訴，系爭
              房屋自三十八年存在至今，已超過五十年之時間，原告當初明知該房
              屋有越界建築之事實，卻不立即阻止，四、五十年後才來主張拆屋還
              地，顯然構成權利之濫用云云。按「土地所有人建築房屋逾越彊界者
              ，鄰地所有人如知其越界而不即提出異議，不得請求移去或變更其建
              築物。但得請求土地所有人，以相當之價額，購買越界部分之土地，
              如有損害，並得請求賠償」，民法第七百九十六條固有明文。然越界
              建築，須由被告舉證證明其建屋時系爭土地所有權人知情而不即為異
              議之事實，被告並未能舉證之資證明，尚不得空言飾辯，此部分其辯
              解仍不足取。
        （四）被告乙○○等人又辯稱：依照民法時效制度之立法意旨，原告在自己
              之權利上睡眠，原告等自應為自己之過失負責，不應歸咎於他人，原
              告訴請拆屋還地，無異破壞法的安定性，並違反民法時效制度之精神
              云云。惟按司法院大法官會議釋字第一０七號解釋為貫徹不動產登記
              之功能，認為：「已登記不動產所有人之回復請求權，無民法第一百
              二十五條規定之適用。」是被告以原告之回復請求權已罹於時效之抗
              辯，亦非可取。
        （五）按所有人對於無權占有其所有物者，得請求返還之，民法第七百六十
              七條前段定有明文。故原告本於所有權人之身分請求被告乙○○等七
              人拆除如主文第一項所示無權占用之建物，將土地返還與原告，即無
              不合，應予准許。
    丙、因本案事證已臻明確，兩造其餘主張陳述及所提之證據，均毋庸再予審酌，
        附此敘明。
    丁、原告陳明願供擔保，聲請宣告假執行，其勝訴部分核無不可，爰酌定相當之
        擔保金額，予以准許。至原告敗訴部分，其假執行之聲請已失所附麗，應予
        駁回。
中      華      民      國    九十      年      五      月     十五     日
~B臺灣基隆地方法院民事庭
~B    法      官
右為判決正本係照原本作成。
對於本件判決如有不服，應於收受送達後廿日內向本院提出上訴書狀，上訴於台灣高
等法院，並按他造當事人之人數附具繕本。
中      華      民      國    九十      年      五      月              日
~B    法院書記官


司法院資訊處製作；財團法人民間司法改革基金會備份。
